【裁判字號】    97,重訴,261
【裁判日期】    980123
【裁判案由】    給付借款
【裁判全文】
臺灣臺南地方法院民事判決             97年度重訴字第261號
原      告  華南商業銀行股份有限公司
法定代理人  丙○○
訴訟代理人  甲○○
被      告  乙○○
訴訟代理人  黃溫信  律師
            黃紹文  律師
            徐美玉  律師
上列當事人間請求給付借款事件，經本院於民國98年1月14日言
詞辯論終結，判決如下：
    主      文
原告之訴駁回。
訴訟費用由原告負擔。
    事實及理由
一、原告起訴主張：
(一)、訴外人費謨科技股份有限公司（下稱費謨公司）於民國91年
    6 月28日邀同訴外人丁○○、黃文琴及被告為連帶保證人，
    向原告借款新臺幣（下同）1,400萬元，約定於92年6月28日
    到期將本金一次清償還，約定利息按週年利率百分之4.237
    按月計付，並約定逾期清償在6個月以內者，按上開利率百
    分之10，在6個月以上者，按上開利率百分之20計付違約金
    。詎屆清償期後，原告未獲清償，經原告聲請強制執行訴外
    人丁○○之財產，分別於本院95年度執字第3807號、97年度
    執字第38763號強制執行事件中受償9,907,013元、1,829元
    ，共計尚有7,574,853元未清償，原告爰依消費借貸之連帶
    保證契約請求被告如數給付。
(二)、按依法律之規定，有使用文字之必要者，得不由本人自寫，
    但必須親自簽名。如有用印章代簽名者，其蓋章與簽名生同
    等之效力，民法第3條第1、2項定有明文；復按私文書經本
    人或其代理人簽名、蓋章或按指印或有法院或公證人之認證
    者，推定為真正，民事訴訟法第358條第1項亦有明文規定。
    查被告於系爭借據之連帶保證人欄位上簽名蓋章，且借據上
    之印文與授信約定書之印文相同，被告自應負連帶保證責任
    。且借據上定有期間及金額，被告知悉若不願繼續擔任連帶
    保證人，不需經由原告同意，只需不再於借據上簽章即可免
    除保證責任即可。綜上所述，被告既於系爭借據上簽章為連
    帶保證人，則訴外人費謨公司未依約清償，被告自應負連帶
    保證責任等情。
(三)、並聲明：求為判決：被告應給付原告7,574,853元，及自95
    年7月18日起至清償日止，按年息百分之4.237計算之利息，
    並按上開利率百分之20計算之違約金。
二、被告則以：
(一)、被告於86年10月1日至費謨公司任職，費謨公司法定代理人
    為訴外人丁○○，87年間向原告借貸，訴外人丁○○遂要求
    當時任職於費謨公司之被告及訴外人吳茂榮擔任連帶保證人
    ，被告迫於無奈而允諾。嗣被告於90年1月31日自訴外人費
    謨公司離職，曾向訴外人丁○○表達不欲擔任連帶保證人，
    訴外人丁○○允諾會向原告表達更換連帶保證人之要求，此
    由丁○○於本院94年度重訴字第97號（即原告與訴外人吳茂
    榮間給付借款事件）案件中，於95年4月26日到庭證述：「
    （問：本件被告（即吳茂榮）簽的壹仟陸佰萬元最高限額的
    保證書你是於何時去原告公司向證人莊國平說要換保證人？
    ）詳細的時間、情形我不太記得，每年要換約，換約時被告
    （即吳茂榮）剛好離職，當時我就向原告表示要換掉吳茂榮
    、乙○○…」可證。且本件原告據以請求之91年6月28日借
    款，係訴外人費謨公司於被告90年1月31日離職後與原告新
    成立之消費借貸，被告既已離職（並曾請求丁○○更換保證
    人），自不可能擔任原告之連帶保證人。
(二)、按保證債務契約，係保證人與債權人約明於主債務人有不履
    行或不能履行時，代負償還責任之契約，最高法院20年上字
    第1197號判例意旨參照。則保證契約既係保證人與債權人雙
    方成立之契約，自需雙方就保證主債務內容之保證契約為意
    思表示合致始成立，於與銀行金融機構成立保證契約時，應
    由保證人親至銀行辦理對保手續，即由銀行人員核對保證人
    身分資料是否與留存於銀行資料相同，確認相同且為本人後
    ，再請保證人本人於文件上親自簽名，始得謂雙方就保證契
    約已有意思表示合致。而原告公司主張之借貸時間，係於被
    告離職後之91年6月28日所為，被告已於他處任職，不可能
    再為訴外人費謨公司之保證人並前往原告辦理該次借貸之對
    保手續，故兩造就本件保證契約並未達成意思表示合致，保
    證契約不成立，原告之請求顯無理由等語，資為抗辯。
(三)、並聲明：求為判決：1.原告之訴駁回。2.如受不利判決，被
    告願供擔保，請准宣告免為假執行。
三、兩造不爭執之事實：
(一)、被告於87年2月2日與原告簽訂授信約定書（下稱系爭授信約
    定書），其立約人欄、對保簽章欄「乙○○」之簽名及印文
    均為真正。
(二)、訴外人費謨公司於91年6月28日邀同訴外人丁○○、黃文琴
    為連帶保證人，與原告簽訂借據（下稱系爭借據），向原告
    借款1,400萬元（下稱系爭借款），約定利息按原告基本放
    款利率減碼年率百分之0.25按月計付，於92年6月28日到期
    將借款本金一次清償。逾期清償在6個月以內部分，按上開
    利率百分之10，逾期超過6個月部分，按上開利率百分之20
    計付違約金。系爭借據上有以被告名義簽名及蓋章於連帶保
    證人欄之記載，其中「乙○○」之簽名字跡非被告本人所為
    。
四、得心證之理由：
(一)、原告主張訴外人費謨公司於91年6月28日邀同被告及訴外人
    丁○○、黃文琴為連帶保證人，與原告簽訂系爭借據，向原
    告借用系爭借款，約定利息按原告基本放款利率減碼年率百
    分之0.25按月計付，於92年6月28日到期將借款本金一次清
    償。逾期清償在6個月以內者，按上開利率百分之10，逾期
    超過6個月者，按上開利率百分之20計付違約金之事實，雖
    據提出系爭借據為憑，然經被告否認其有同意為系爭借款之
    連帶保證人乙情，並以前揭情詞置辯；經查：
  1.按民事訴訟之當事人就其所主張有利於己之事實，依民事訴
    訟法第277條前段之規定，應負舉證之責任。若一方就其應
    為舉證事項已有相當之證明，他造欲否認其主張者，即不得
    不更舉反證（最高法院19年上字第2345號判例足資參照）。
    又印章由本人或有權使用之人行使為常態、被人盜用為變態
    ，故書證上所蓋之印章如係真正，依民事訴訟法第358條之
    規定，應先推定該文書為真正，轉由否認文書為真正之人負
    舉證之責任。若否認文書為真正之人已就其應為舉證事項為
    相當之證明，他造欲否認其主張者，亦應提出反證證明其反
    對之主張，此為舉證責任分配之原則。
  2.原告主張系爭借據上以被告名義蓋章於連帶保證人欄之印文
    ，與系爭授信約定書上立約人欄、對保簽章欄「乙○○」之
    印文相同乙情，雖為被告所否認，然經本院依目視檢視結果
    ，認系爭借據上以被告名義蓋章於連帶保證人欄之印文，其
    印文之大小、字體、紋線雕刻等特徵，與系爭授信約定書上
    立約人欄、對保簽章欄「乙○○」之印文並無不符，堪信原
    告主張系爭借據上以被告名義蓋章於連帶保證人欄之印文，
    與系爭授信約定書上立約人欄、對保簽章欄「乙○○」之印
    文相同乙節為真實。揆諸前開說明，應先推定系爭借據為真
    正，並轉由被告就其抗辯其未同意為系爭借款之連帶保證人
    乙節，負舉證之責任。
  3.訊之證人丁○○具結證稱：「被告乙○○在職的時候會把印
    章交給公司，離職的時候會把印章拿走，被告乙○○離職時
    有沒有把印章拿走我不清楚，被告乙○○是在90年3月多離
    開公司，之前被告乙○○會擔任公司的連帶保證人是因為他
    當時是公司的經理，但是我們會徵詢員工的意見，如果他們
    同意就會請他們擔任連帶保證人，只要員工一離職公司就不
    會請員工作保，這二張借據為何會有被告乙○○的章我不清
    楚，被告乙○○沒有同意他離職之後公司可以繼續使用他的
    印章，被告乙○○與吳茂榮離職時，我有帶他們到華南銀行
    去取消作保」，「（提示97年12月3日民事答辯狀證一被告
    乙○○的離職證明書〈記載任職期間至90年1月31日〉，是
    否證人所具名的離職證明書？）是我簽的沒有錯，其上記載
    的任職期間無訛」，「當時我抵押的財產有二千多萬元，我
    有向華南銀行說不需要有那麼多的保人，而且被告乙○○與
    吳茂榮要離職，只要我母親來擔任保證人就可以，被告乙○
    ○與吳茂榮就不用作保，當時華南銀行的主管有同意」等語
    （見本院98年1月14日言詞辯論筆錄），及證人丁○○於另
    案審理時亦證述：「…當時我就向原告表示要換掉吳茂榮、
    乙○○，乙○○是稍後才換的、吳茂榮先換約，…，當時是
    換我母親黃文琴來頂替吳茂榮與乙○○來作保的」等語明確
    （見本院94年度重訴字第97號給付借款事件民事卷95年4 月
    26日言詞辯論筆錄），足徵系爭借據之借款人即訴外人費謨
    公司曾持有被告蓋用於系爭授信約定書上之印章，而被告於
    90年1月31日自訴外人費謨公司離職後，並未同意訴外人費
    謨公司得使用被告之上開印章。又徵諸系爭借據上以被告名
    義簽名於連帶保證人欄之「乙○○」字跡，並非被告本人所
    親簽，為兩造所不爭執，而原告亦自承：「簽立授信約定書
    有規定一定要本人蓋章無誤，簽立借據時，只要審核與授信
    約定書上留存印鑑是否相符即可，不一定要連帶保證人到場
    對保。本件對保時被告乙○○本人並沒有到場對保，只是審
    核借據上的印文是否與授信約定書上之印文相符」等情（見
    本院97年12月10日言詞辯論筆錄），可見被告確未曾向原告
    表示同意擔任系爭借款之連帶保證人。是故，被告抗辯：其
    未同意為系爭借款之連帶保證人等語，堪信屬實。
  4.再系爭授信約定書第14條雖記載：為便於嗣後被告與原告一
    切受（授）信往來（含立約人之保證行為），立約人茲同意
    ，除另有約定外，憑後列留存印鑑式樣蓋（簽）於受（授）
    信契據，即生效力。惟查：按當事人互相表示意思一致者，
    無論其為明示或默示，契約即為成立。民法第153條第1項定
    有明文。是依私法自治之原則，自須契約當事人之一方因其
    意思表示而與他方之意思表示達成合致時，雙方始應受合意
    之契約效力之拘束。若契約當事人之一方自始即未為任何之
    意思表示，要難僅憑契據上有其印文而得遽謂契約已生效力
    。又被告既未同意擔任系爭借款之連帶保證人，已如前述，
    自不因他人未經其同意而將其印章蓋用於系爭借據上，即遽
    謂被告與原告已就本件連帶保證契約互相表示意思一致，而
    使契約成立生效。
  5.綜上所述，被告抗辯：其未同意擔任系爭借款之連帶保證人
    等語，已為相當之證明，洵堪採信。原告雖否認被告抗辯之
    事實，惟未提出反證以實其說，則被告對於系爭借款自不負
    連帶保證之責任。
(二)、從而，原告本於消費借貸之連帶保證契約之法律關係，請求
    被告應給付原告7,574,853元，及自95年7月18日起至清償日
    止，按年息百分之4.237計算之利息，並按上開利率百分之
    20計算之違約金，為無理由，應予駁回。
五、結論：原告之訴為無理由，依民事訴訟法第78條，判決如主
    文。
中    華    民    國    98    年    1     月    23    日
                  民事第三庭    法  官  張季芬
以上正本係照原本作成。
如對本判決上訴，須於判決送達後20日內向本院提出上訴狀。
中    華    民    國    98    年    1     月    23    日
                                書記官  顏惠華


司法院資訊處製作；財團法人民間司法改革基金會備份。
